【裁判字號】    98,交聲,957
【裁判日期】    980323
【裁判案由】    聲明異議
【裁判全文】
臺灣臺中地方法院交通事件裁定         98年度交聲字第957號
原處分機關  交通部公路總局臺中區監理所
異  議  人
即受處分人  甲○○
上列受處分人因違反道路交通管理處罰條例案件，對於交通部公
路總局臺中區監理所於民國98年3月10日所為之裁決（中監違字
第裁60－HC0000000號）聲明異議，本院裁定如下：
    主    文
原處分關於罰鍰新臺幣肆萬伍仟元部分撤銷。
上開撤銷部分，不罰。
    理    由
一、原處分機關略以：受處分人即異議人甲○○（下稱異議人）
    騎乘牌照BZL－338號重型機車，於民國96年12月11日9時10
    分許，在台中縣沙鹿鎮○○路與英才路口附近，因「酒後駕
    車肇事受傷，經抽血檢測血液中酒精濃度後，酒測值為0.14
    8g%，換算呼氣值為0.74MG/L」之違規事由，而為警依道路
    交通管理處罰條例第35條第1項第1款開單舉發，該所乃於98
    年3月10日以中監違字第裁60－HC0000000號裁決書對異議人
    裁處罰鍰新臺幣（下同）4萬5千元，吊扣駕駛執照12個月，
    施以道安講習（本案駕照吊扣已執行），罰鍰限於98年4月9
    日前繳納，逾期則依裁決書處罰主文規定裁處云云。
二、本件異議要旨則為：依據行政罰法第26條規定，一行為同時
    觸犯刑事法律及違反行政法上義務規定者，依刑事法律處罰
    之。本人業經法院被判緩起訴處分，並已繳納新台幣5萬元
    在案，而監理機關另要向本人處罰行政罰鍰新台幣4萬5千元
    ，並執行吊扣駕照，實無再一事二罰處行政罰之必要，而請
    求撤銷原處分關於行政罰鍰4萬5千元部分等語。
三、關於原處分機關對異議人裁處罰鍰4萬5千元之部分，有無違
    反「一事不二罰」之法律上爭點，本院認為：
    (一)按行政罰法第26條第1項規定：「一行為同時觸犯刑事
        法律及違反行政法上義務規定者，依刑事法律處罰之。
        但其行為應處以其他種類行政罰或得沒入之物而未經法
        院宣告沒收者，亦得裁處之。」，其立法理由乃：「一
        行為同時觸犯刑事法律及違反行政法上義務規定時，由
        於刑罰與行政罰同屬對不法行為之制裁，而刑罰之懲罰
        作用較強，故依刑事法律處罰，即足資警惕時，實無一
        事二罰再處行政罰之必要。且刑事法律處罰，由法院依
        法定程序為之，較符合正當法律程序，應予優先適用。
        但罰鍰以外之沒入或其他種類行政罰，因兼具維護公共
        秩序之作用，為達行政目的，行政機關仍得併予裁處，
        故為第1項但書規定。」既上述立法目的係因行為人已
        接受刑罰而足資警惕，已發生懲罰之作用，而無必要使
        行為人陷於雙重處罰之不利益，則為體現上開立法精義
        ，有關刑事法律處罰之範圍，即應予實質認定，即凡刑
        事實體法或程序法中所規定客觀上剝奪行為人生命、自
        由、財產等權利，主觀上亦因制裁之嚴厲、痛苦，而足
        以造成心理強制，間接達成矯正教化目的之處遇手段者
        ，均應屬之，不以刑法上所規定主刑及從刑之種類為限
        。
    (二)依刑事訴訟法第253條之2之規定，檢察官為緩起訴處分
        者，得命被告於一定期間內履行向公庫或指定之公益團
        體、地方自治團體支付一定之金額；上述命被告為金錢
        給付之事項，應得被告之同意，並得為民事強制執行名
        義。檢察官課以被告上開負擔，形式上雖非刑法第33、
        34條所定刑之種類，但實質上制裁之結果，卻影響其財
        產權，有足以造成被告內心壓力，而促其自我矯正，避
        免日後再酒後駕車之效果，此與其因被起訴或聲請以簡
        易判決處刑致被判處得易科罰金之有期徒刑及拘役或罰
        金所欲達成之刑罰目的，實無二致，故解釋上，此項負
        擔應屬上 (一)所載刑事法律處罰之範圍，而有行政罰
        法第26條第1項「一事不二罰」規定之適用。
    (三)再參刑事訴訟法第253條之1之規定，可知有關緩起訴處
        分需具備之要件，與不起訴處分之要件不同；且不起訴
        處分係自處分確定時起即發生實體上之確定力，也與緩
        起訴處分在緩起訴期間內尚無實質確定力可言（參酌最
        高法院94 年台非字第215號判例意旨），迥然有別。故
        將行政罰法第26條第2項規定之「不起訴處分」，解為
        包括「緩起訴處分」在內，不僅形式上已逾文義解釋之
        範圍，實質上也難相提並論；尤其，行政罰法第26 條
        第2項乃對人民不利益之規定，更應禁止擴張解釋其適
        用範圍。
四、查異議人於前揭時、地酒後不能安全駕駛動力交通工具而仍
    駕駛之犯行，業經臺灣臺中地方法院檢察署檢察官於97年1
    月24日以97年度偵字第1728號緩起訴處分在案，其期間為1
    年，被告即異議人應於收受緩起訴處分命令通知書之日起2
    個月內，向社團法人臺中市圓愛全人關懷協會支付5萬元，
    異議人並已繳納完畢等事實，有舉發違反道路交通管理事件
    通知單影本、該件緩起訴處分書、臺灣臺中地方法院檢察署
    檢察官執行緩起訴處分命令通知書、臺灣土地銀行存摺類存
    款憑條及社團法人台中市圓愛全人關懷協會所開立之收據等
    各1件附卷可憑。則參照前述，原處分機關再對異議人裁處
    罰鍰4萬5千元部分，顯已違反行政罰法第26條第1項前段之
    規定。故本件異議人僅就原處分機關所為裁處罰鍰4萬5千元
    部分聲明異議，為有理由，應由本院加以撤銷，並另為不罰
    之諭知。
據上論斷，應依道路交通管理處罰條例第87條第2項，道路交通
案件處理辦法第20條，裁定如主文。
中    華    民    國    98    年    3     月    23    日
                  交通法庭  法  官  莊深淵
上正本證明與原本無異。
如不服本裁定，應於送達後5日內，向本院提出抗告狀。（應附
繕本）
                            書記官  吳彩華
中    華    民    國    98    年    3     月    23    日


司法院資訊處製作；財團法人民間司法改革基金會備份。
